臺灣宜蘭地方法院交通事件裁定 　　　 96年度交聲字第235號
原處分機關　交通部公路總局臺北區監理所基隆監理站
異　議　人
即受處分人　丙○○
上列受處分人因違反道路交通管理處罰條例案件，對於交通部公
路總局臺北區監理所宜蘭監理站民國96年8月8日所為之宜監字第
裁43─Q00000000號裁決聲明異議，本院裁定如下：
    主  文
原處分關於「汽車駕駛人駕駛汽車肇事致人受傷而逃逸」之部分
撤銷。
上開撤銷部分，丙○○不罰。
其餘異議駁回。
    理  由
一、原處分意旨略以：異議人即受處分人丙○○於民國96年6月1
    9日下午5時30分許，駕駛車牌號碼F3—0321號自小客貨車，
    行經宜蘭縣宜蘭市○○路○段與力行街交岔口處時，因患病
    （癲癇）足以影響安全駕駛，導致發生車禍致人受傷，異議
    人並於車禍發生後，逃逸離開現場，經宜蘭縣警察局交通隊
    員警以宜警交字第Q00000000號製單舉發，交通部公路總局
    臺北區監理所宜蘭監理站遂依道路交通管理處罰條例第34條
    前段之規定，就異議人「患病足以影響安全駕駛」之違規行
    為，裁處受處分人罰鍰新臺幣一千二百元；另依道路交通管
    理處罰條例第62條第3項前段、第4項前段、第67條第3項之
    規定，就異議人「肇事致人受傷而逃逸」之違規行為，裁處
    受處分人罰鍰新臺幣六千元，並吊銷駕駛執照，一年內禁考
    。
二、異議意旨略以：96年6月19日下午5時30分許，異議人駕駛F3
    —0321號自小客貨車，行經宜蘭宜蘭市○○路○段與力行街
    交岔口處時，係因癲癇發作意識不清，才會發生車禍致人受
    傷，異議人承認有「患病足以影響安全駕駛」之違規行為，
    對於該部分之裁罰，異議人沒有意見。但因為車禍發生當時
    ，異議人係因癲癇發作意識不清，無法控制自己之身體動作
    ，才無法立即將車輛停下，導致車子往前滑行，嗣異議人比
    較清醒後，便將車子停下，下車留在現場等候警方處理，異
    議人並沒有舉發及裁決所指肇事致人受傷而逃逸之故意與行
    為，因此本件舉發及裁決均不合法，為此，聲明異議，請求
    撤銷原處分。
三、按汽車駕駛人，患病足以影響安全駕駛者，處新臺幣一千二
    百元以上二千四百元以下罰鍰，道路交通管理處罰條例第34
    條前段定有明文。查異議人於96年6月19日下午5時30分許，
    駕駛F3—0321號自小客貨車，行經宜蘭宜蘭市○○路○段與
    力行街交岔口處時，因癲癇發作意識不清，無法安全駕駛，
    以致發生車禍之違規事實，業據異議人供承在卷（見本院卷
    第21頁），核與證人甲○○、乙○○、林俊男於本院調查時
    所結證「車禍發生後，異議人下車時，其精神狀態還很恍惚
    、精神無法集中。」之情節相符（見本院卷第53、62、75頁
    ）。而癲癇發作時，臨床上常見患者出現意識障礙、無法控
    制自己身體動作等症狀之事實，亦有社團法人臺灣癲癇之友
    協會—認識癲癇一文可資佐證。此外，復有有異議人之診斷
    證明書、舉發違反道路交通管理事件通知單、道路交通事故
    現場圖、道路交通事故調查報告表、車禍現場相片在卷可稽
    可稽。依此，異議人丙○○於96年6月19日下午5時30分許，
    駕駛車牌號碼F3—03 21號自小客貨車，行經宜蘭宜蘭市○○路○段與力行街交岔口處時，因患病（癲癇）足以影響安
    全駕駛之違規行為，已堪認定。從而，原處分機關就異議人
    上開違規行為所為「罰鍰新臺幣一千二百元」之裁決，核與
    前舉道路交通管理處罰條例第34條前段之規定相符，並無違
    法或不當之處。
四、次按汽車駕駛人駕駛汽車肇事致人受傷或死亡者，應即採取
    救護措施及依規定處置，並通知警察機關處理，不得任意移
    動肇事汽車及現場痕跡證據，違反者處新臺幣三千元以上九
    千元以下罰鍰；前項駕駛人肇事致人受傷而逃逸者，吊銷其
    駕駛執照；汽車駕駛人，曾依本條例其他各條規定吊銷駕駛
    執照者，一年內不得考領駕駛執照，道路交通管理處罰條例
    第62條第3項前段、第4項前段、第67條第3項固定有明文。
    惟法院受理交通事件，準用刑事訴訟法之規定，道路交通管
    理處罰條例第89條前段定有明文，是最高法院76年台上字第
    4986號判例「認定犯罪事實所憑之證據，雖不以直接證據為
    限，間接證據亦包括在內，然而無論直接或間接證據，其為
    訴訟上之證明，須於通常一般之人均不致有所懷疑，而得確
    信其為真實之程度者，始得據為有罪之認定，倘其證明尚未
    達到此一程度，而有合理之懷疑存在時，事實審法院復已就
    其心證上理由予以闡述，敘明其如何無從為有罪之確信，因
    而為無罪之判決，尚不得任意指為違法。」所揭示刑事訴訟
    法上法院認定事實之最重要原則之一－即認定被告有罪，就
    該有罪事實不能有任何之合理懷疑存在之原則，於法院審理
    行為人違反道路交通管理處罰條例案件時，當有其適用，易
    言之，法院於審理行為人違反道路交通管理處罰條例案件，
    當踐行完畢調查證據之程序後，為事實之認定時，如就原處
    分機關所認定之行為人違規事實仍有合理之訴訟上懷疑，而
    無法確信行為人確有該當於道路交通管理處罰條例各該處罰
    條文之構成要件事實時，此際即應依訴訟上之待證事實「倘
    有懷疑，則從被告之利益作解釋」之證據法則，作對受處分
    人有利之認定。
五、訊據異議人丙○○固坦承「伊於96年6月19日下午5時30分許
    ，駕駛F3—0321號自小客貨車，行經宜蘭宜蘭市○○路○段
    與力行街交岔口處時，發生車禍致人受傷後，其所駕自小客
    車未立即停止，仍繼續前行約七十公尺後方停止。」等事實
    （見本院卷第21頁），惟堅決否認有肇事致人受傷而逃逸之
    違規行為，辯稱「當天係因癲癇發作，才會發生車禍致人受
    傷，亦因癲癇發作，伊已無法控制自己之身體動作，所以才
    無法立即將車輛停下，導致車子往前滑行，當伊比較清醒後
    ，便將車子停下，下車留在現場等候警方處理，伊並沒有肇
    事致人受傷而逃逸之故意與行為。」等語，經查：
（一）異議人丙○○於96年6月19日下午5時30分許，駕駛F3—03
      21號自小客貨車，行經宜蘭宜蘭市○○路○段與力行街交
      岔口處時，撞及前方停等紅燈之機車，導致機車駕駛人乙○○及乘客沈玥玲受傷，且異議人於肇事後並未立即停車
      ，其所駕自小客車繼續前行約七十公尺後方停止，異議人
      始下車留於現場，等候警方到來之事實，業據異議人坦承
      不諱，核與證人乙○○、沈玥玲、甲○○證述之車禍發生
      情節、證人即承辦員警林俊男證述之車禍現場處理情形，
      均相符合，並有舉發違反道路交通管理事件通知單、道路
      交通事故現場圖、道路交通事故調查報告表、車禍現場相
      片、和解書在卷可稽，自堪以認定。
（二）惟查，癲癇發作時，臨床上常見患者出現意識障礙、無法
      控制自己身體動作等症狀，且本件異議人係因癲癇發作意
      識不清，無法安全駕駛，以致發生車禍等之事實，業經認
      定在前（參前述三）。因此，當異議人因癲癇發作意識不
      清，以致發生本件車禍時，異議人當時之意識狀態是否清
      醒？是否知道發生車禍？能否控制自己之身體動作，立即
      將所駕車輛停下？本即有疑！從而，尚難僅由前揭「異議
      人駕駛自小客貨車撞及前方停等紅燈之機車，導致機車駕
      駛人及乘客受傷，且異議人於肇事後並未立即停車，其所
      駕自小客車繼續前行約七十公尺後方停止。」之客觀事實
      ，即遽然推得異議人有肇事致人受傷而「故意逃逸」之行
      為。
（三）而參酌證人乙○○於本院調查時所結證「廂型車（即異議
      人所駕之自小客貨車）撞到我的機車後，我的機車是卡在
      廂型車車頭下方，廂型車拖著我的機車繼續慢慢往前開一
      段距離後，踩了煞車，後來又繼續往前開，速度好像有加
      速，但不是很快，後來才踩煞車停下來。在廂型車往前開
      的過程中，廂型車的前方沒有車子擋到它的去路，廂型車
      也沒有左右搖動或是以其他的方式企圖甩開我的機車的舉
      動，也沒有突然加速很快往前行駛的情形。廂型車停下來
      後，我看到駕駛人丙○○時，他的精神恍惚，我問他話，
      他都沒有辦法回答我，後來過了一段期間，他才和我說話
      ，我們才走回撞擊的現場等警察來。」之情節（見本院卷
      第60至62頁）、證人甲○○於本院調查時所結證「廂型車
      （即異議人所駕之自小客貨車）撞到機車後，在廂型車的
      前方沒有車子擋到它的去路。車子停下來後，駕駛人（即
      異議人）馬上下車，乙○○走過去跟他講話，後來我看到
      駕駛人時，我覺得他的精神還很恍惚。」之情節（見本院
      卷第52、53頁）、證人林俊男於本院調查時所結證「我到
      現場查訪時，有二位目擊證人表示，車禍發生後，丙○○
      拖著機車繼續往前行駛，但是車速並沒有加快也沒有減速
      ，一直到距離事故現場七十公尺的地方停下來。我到場後
      ，與丙○○談話時，丙○○的精神不是很集中。」之情節
      （見本院卷第75頁），可知車禍發生後，乙○○所騎之機
      車是卡在異議人所駕自小客貨車車頭下方，當時前方並無
      車輛擋住異議人之去處，於該自小客貨車往前行駛之過程
      中，異議人並無企圖擺脫卡在車頭下方機車之舉動，也沒
      有急遽加速逃離現場之情形，異議人是慢慢平順的直線往
      前行駛，嗣於七十公尺後即將車輛停下。然衡諸常理，倘
      若異議人於車禍發生當時之意識是清楚的、是能夠控制自
      己身體動作的、是有肇事逃逸之故意的，異議人理當以左
      右搖擺或倒車等方式，先擺脫卡在車頭下方之機車，再重
      踩油門急遽加速逃離現場，惟異議人竟全無任何企圖擺脫
      卡在車頭下方機車之舉動，也沒有急遽加速逃離現場之情
      形，足見異議人所辯「因癲癇發作，伊已無法控制身體動
      作，無法停下車子，當伊比較清醒後便將車子停下，留在
      現場等候警方處理，伊並沒有肇事逃逸之故意與行為。」
      乙節，並非全然無可採信。況且，證人乙○○、甲○○、
      林俊男所證述「異議人下車後，精神狀態恍惚、無法與人
      交談」之情節，亦與癲癇病症剛發作完後，臨床上所常見
      之患者反應相符。依此，益徵異議人所辯「係因癲癇發作
      意識不清，而無法控制身體動作，無法停下車子，伊沒有
      肇事逃逸之故意。」乙節，應屬可採。
（四）至於證人甲○○、乙○○固均指稱「異議人肇事後並未立
      即停車，且有踩煞車減速後繼續前行，速度好像有加快，
      異議人有肇事逃逸之行為」云云，然依前揭（三）所述，
      依渠二人所證述之目擊情節，已足證明異議人所辯「並無
      肇事逃逸之故意與行為」乙節為可採。因此，證人甲○○
      、乙○○於未明異議人車禍發生當時之身體健康狀態及精
      神意識狀態下，僅依憑所目睹之上開情節，主觀上即逕行
      認定異議人有肇事逃逸之故意與行為，渠二人所為之指證
      殊嫌速斷，尚不能逕認與事實相符，自無從據以認定對於
      異議人不利之事實。
（五）本件原處分機關係依據警員林俊男於其開立之舉發違反道
      路交通管理事件通知單上所認定之異議人違規事實「肇事
      致人受傷而逃逸」，而對於異議人上開違規行為為裁罰，
      惟依證人林俊男於本院調查時所結證「我不知道事發當時
      是什麼狀況，我是接獲勤務中心的通知後才到現場，我是
      綜合目擊證人與乙○○的講法，及現場的狀況，認為丙○○肇事後沒有馬上停下來，是意圖肇事逃逸。」之情節（
      見本院卷第74至76頁），可知其僅係依據查訪之目擊證人
      供述、證人乙○○之供述、「異議人駕車肇事致人受傷後
      ，並未立即停車。」之現場狀況，即率爾認定異議人有肇
      事逃逸之「故意」，並對於異議人開單告發。然查：警員
      林俊男本即認定本件車禍係因異議人患病（癲癇）無法安
      全駕駛而造成，惟其卻未究明癲癇病症發作前、後，對於
      患者之精神狀態、身體動作控制能力之影響，即遽認異議
      人有肇事逃逸之「故意」，其所為之認定，顯然過於速斷
      。況且，依前揭（二）、（三）、（四）所述，依車禍現
      場狀況及證人乙○○、其他目擊證人目睹之情節，均不足
      以推認異議人有肇事逃逸之故意與行為，則警員林俊男之
      認定，已失其憑據。因此，尚難依憑警員林俊男之認定，
      即遽認異議人有肇事致人受傷而「故意逃逸」之違規行為
      。
六、此外，復查無其他積極證據證明異議人確有原處分機關所指
    之肇事致人受傷而「故意逃逸」之違規行為，揆諸首揭四之
    說明，自應為有利於異議人之認定。從而，本件尚不能證明
    異議人有肇事致人受傷而「故意逃逸」之行為。
七、綜上所述，本件查無證據證明異議人有肇事致人受傷而「故
    意逃逸」之行為，原處分機關未察，遽認異議人有上開違規
    行為，而裁處異議人「罰鍰新臺幣六千元，並吊銷駕駛執照
    ，一年內禁考。」，其所為之此部分裁決，即難認為允當，
    是本院認異議人此部分之異議為有理由，應將此部分之處分
    撤銷，改諭知異議人不罰，以資適法。至於原處分機關針對
    異議人「患病足以影響安全駕駛」之違規行為，裁處異議人
    「罰鍰新臺幣一千二百元」，核與前舉道路交通管理處罰條
    例34條第1項前段之規定相符，並無違法或不當之處，故異
    議人就此部分所為之異議，並無理由，應予駁回。
據上論斷，應依道路交通案件處理辦法第20條前段、第19條，裁
定如主文。
中　　華　　民　　國　　96　　年　　12　　月　　20　　日
                   交通法庭法　官  劉家祥
以上正本證明與原本無異。
如不服本裁定，應於裁定送達後5日內向本院提出抗告狀。（需
附繕本）
                           書記官  邱淑秋
中　　華　　民　　國　　96　　年　　12　　月　　25　　日
